【裁判字號】    95,上更(一),575
【裁判日期】    951208
【裁判案由】    毒品危害防制條例
【裁判全文】
臺灣高等法院刑事判決             95年度上更(一)字第575號
上  訴  人
即  被  告  甲○○
選任辯護人  曹運蘭律師
上列上訴人因違反毒品危害防制條例案件，不服臺灣臺北地方法
院九十四年度訴字第一三○六號，中華民國九十四年十二月一日
第一審判決（起訴案號：臺灣臺北地方法院檢察署九十四年度偵
字第一○二三四號），提起上訴，經判決後，由最高法院發回更
審，本院判決如下：
    主  文
原判決關於販賣第二級毒品及定應執行刑部分撤銷。
甲○○連續幫助販賣第二級毒品，累犯，處有期徒刑肆年；扣案
之第二級毒品甲基安非他命壹包（驗餘淨重貳點參柒柒公克）沒
收銷燬；扣案之帳冊壹本內有關附表所示之記錄，均沒收。
    事  實
一、甲○○前於民國八十一年間，因違反麻醉藥品管理條例（吸
    用安非他命、販賣安非他命）、藥事法等案件，經本院於八
    十三年五月十九日以八十三年度上訴字第一○五三號判處應
    執行有期徒刑六年（吸用安非他命部分有期徒刑五月、販賣
    安非他命部分有期徒刑五年四月、違反藥事法部分有期徒刑
    十月）確定；又於八十二年間因違反肅清煙毒條例案件，經
    台灣板橋地方法院於八十二年十一月十五日以八十二年度訴
    字第二四一九號判處有期徒刑二年四月確定；經本院裁定應
    執行有期徒刑八年六月確定。於八十三年一月三日入監執行
    ，八十五年九月五日假釋出監，指揮書執行完畢日期為九十
    一年一月六日。甲○○於假釋中，即八十六年間再犯違反麻
    醉藥品管理條例案件，經本院於八十六年十月三十日以八十
    六年度上易字第六五七八號判處有期徒刑五月確定；於八十
    七年間因違反藥事法案件，經台灣板橋地方法院於八十七年
    七月二日以八十七年度訴字第五○三號判處有期徒刑五月，
    並於八十七年十月二十一日確定，前揭假釋經撤銷，應執行
    殘刑有期徒刑五年四月一日。八十七年一月十三日送監接續
    執行，於九十一年五月三日因縮短刑期假釋出監交付保護管
    束，於九十三年八月十九日保護管束期滿未經撤銷假釋，刑
    期以已執行論。
二、甲○○於九十三年間將其承租之台北縣新店市○○路○段一
    二三號二樓房屋一間，分租與友人丙○○（綽號「眼鏡劉」
    ，男，民國○○○年○月○日生，身分證統一編號：Ｚ00
    0000000號，未經起訴），知悉丙○○係基於連續販
    賣第二級毒品安非他命與不特定之人牟利之概括犯意，雖明
    知甲基安非他命為毒品危害防制條例第二條第二項第二款所
    列之第二級毒品，不得非法販賣，猶基於幫助丙○○販賣第
    二級毒品安非他命之概括犯意，連續自九十三年九月二十九
    日起至九十四年六月六日止，於不詳姓名、年籍及聯絡電話
    ，僅知綽號為「鴨」、「中華」、「阿賢」、「中其」（」
    等成年友人欲購買甲基安非他命而詢問其賣方時，甲○○即
    撥打電話給丙○○告知上情與留「鴨」等人之聯絡電話後，
    再由丙○○自己撥打電話與「鴨」等人進行甲基安非他命之
    買賣交易，甲○○並將其介紹聯繫「鴨」等人向丙○○購買
    甲基安非他命之情形記入其所有之簿冊內，偶爾亦代丙○○
    向前開購毒者催討積欠之款項，以此方式連續幫助丙○○販
    賣第二級毒品甲基安非他命（時間、次數，均詳如附表所示
    ）。嗣台北縣警察局新店分局警員據報於九十四年六月八日
    晚間十一時十分許，持台灣台北地方法院核發之搜索票至上
    址搜索查獲，並扣得丙○○遺留之甲基安非他命一包（驗餘
    淨重二‧三七七公克）、吸食器一組、甲○○所有之記載附
    表所示之幫助劉益進販賣安非他命而居中介紹聯繫記錄之簿
    冊一本、與本案無關之分裝匙三支、電子秤一部、分裝空袋
    三十個、「葉凱宜」藏放上址之海洛因五小包（淨重四
    ．八○公克，被告持有第一級毒品犯行業經判處有期徒刑五
    月確定）。
三、案經台北縣政府警察局新店分局報請台灣台北地方法院檢察
    署檢察官偵查起訴。
    理  由
壹、證據能力部分：
一、按被告之自白，非出於強暴、脅迫、利誘、詐欺、疲勞訊問
    、違法羈押或其他不正之方法，且與事實相符者，得為證據
    ，刑事訴訟法第一百五十六條第一項定有明文。本案上訴人
    即被告甲○○爭執警詢筆錄有關幫助「眼鏡劉」販賣甲基安
    非他命之自白是出於利誘，辯稱：「…當初警察表示搜索係
    針對房客丙○○而來，要我配合他們，查扣的是雜貨店的帳
    簿，警察說將責任推給房客綽號『眼鏡』者，我就沒有事情
    ，所以我於警詢才會這樣說，內容並不實在…」等語。辯護
    人亦辯護主張：「…警方在製作之前，要求被告要配合警方
    之說詞，即可交保無事，如不配合，則要將被告以販毒之犯
    行移送，被告信以為真，乃配合警方事前交待之說詞製作筆
    錄，事後被告羈押不能交保方知上當…」（九十五年九月六
    日刑事辯護意旨書）等語。經查：
  (一)本案係乙○○向警方檢舉被告提供安非他命供二名男子施用
    ，經警方勘查結果認被告上開住處出入份子頻繁複雜，且被
    告有違反毒品危害防制條例前科，有吸用毒品可能，遂向原
    審法院聲請搜索票前往對被告實施搜索等情，有九十四年度
    聲搜字第八二○號卷所附之搜索票聲請書、調查筆錄、偵查
    報告、搜索票、搜索扣押筆錄可稽（第一頁至第十頁），足
    見警方係以被告為搜索對象，在前往搜索前並不知悉丙○○
    涉嫌之相關案情，被告辯稱警方表示係針對丙○○而來，要
    求其配合之詞，顯然與事實不符。
  (二)被告經警查獲後，接受警察詢問所製作筆錄之警詢錄音帶，
    經原審法院於九十四年十月三十一日準備程序勘驗結果，警
    詢筆錄之詢問過程係採一問一答之方式進行，並有連續錄音
    ，筆錄制作過程中警員也有確認被告應答之意思，錄音內容
    與筆錄記載之內容並無明顯不符之處，且警員並未對被告施
    以任何強暴、脅迫、利誘、詐欺、或其他不正之方法，有勘
    驗筆錄（原審九十四年十月三十一日準備程序筆錄第十一頁
    ）在卷可稽。證人即承辦警員施俊雄、被告友人潘東輝亦均
    證述：「（…你有恫嚇被告，要他承認他沒有的犯行嗎？）
    沒有…（你有跟他講『快點認一認，明天就可以交保？）沒
    有，我只是跟潘（潘東輝）講沒什麼事，就是毒品案子，沒
    什麼事，我沒有講明天就可以交保等事…」（施俊雄，九十
    四年七月十九日偵查，台灣台北地方法院檢察署九十四年度
    偵字第一○二三四號卷第七十三頁）、「…我去的時候差不
    多要做完了吧…有看到在做筆錄…（你有聽到警察要被告認
    其他的罪嗎？）沒有…（除此之外你還有聽到他們的對話嗎
    ？）沒有，感覺他們對話蠻愉快的…（所以你沒有看到警察
    對被告強暴脅迫？）沒有…」（潘東輝，九十四年七月十九
    日偵查，偵查卷第七十二頁）等詞。是知被告在警詢時所為
    之陳述，係出於其自由意志，前開警詢筆錄並未以不正之方
    法取得。
  (三)又販賣毒品乃嚴重觸法之事，幫助販賣毒品者，同亦觸法，
    其處罰僅得按正犯之刑減輕之，嚴重程度較諸施用毒品為重
    甚多，衡以被告有事實欄一所述之販賣、轉讓及施用毒品前
    科紀錄，此有本院被告前案紀錄表在卷可按，其自無不知之
    理。是被告於前述時、地為警查獲持有數量不多之甲基安非
    他命一包（淨重二．四公克，驗餘淨重二‧三七七公克）後
    ，如欲尋求對其較為有利之結果，自係應否認任何與其持有
    毒品有關之犯行，例如施用毒品、販賣毒品等等，鮮會遽信
    警方所言：如其承認幫助販賣毒品之眼鏡劉，打電話給眼鏡
    劉告知其欲購買甲基安非他命者之聯絡電話，居間介紹連繫
    眼鏡劉與「鴨」等人從事甲基安非他命買賣交易，屆時檢察
    官會讓其交保之此種不合理說法，而承認其有幫助販賣毒品
    之嚴重犯行，此顯與常情有悖。況被告如係因欲尋求交保，
    始聽信警方上開不合理說法，遂於警詢及移由檢察官偵訊時
    均陳述：有打電話給眼鏡劉告知其欲購買甲基安非他命者之
    聯絡電話，居間介紹連繫眼鏡劉與「鴨」等人從事甲基安非
    他命買賣交易等語，然經檢察官偵訊後，檢察官並未如願讓
    其交保，反以被告所犯係最輕本刑五年以上有期徒刑之罪等
    理由，向原審法院聲請羈押被告，此時被告當已知警方之說
    法係屬不實，其先前所為之陳述不僅未能讓其獲得交保，反
    致使其身陷重罪，則其於原審法院審理羈押與否時，自應向
    原審法院據實相告，以尋求補救為是，又豈會於原審法院訊
    問時仍陳稱：「我是有用電話問要賣的人，問他有沒有毒品
    ，我只負責用電話去問綽號『眼鏡』的人，然後告訴他：你
    是否有毒品可以賣，若他說有，我就把買主的電話給他，由
    他們自行去聯絡…」，同時經訊問：「那你當時介紹買主的
    時候，他們是要買第一級，還是第二級的毒品？」，被告係
    回答：「安非他命，我沒有介紹購買第一級的毒品。」（台
    灣台北地方法院九十四年度聲羈字第一六○號卷第八頁、第
    九頁），實與常情不合。足見被告於上開警詢所述應確屬實
    在，並無警員假藉交保一事強迫或要求被告承認犯行，故其
    於原審法院上開訊問時，仍承認犯行，而未改口否認。是知
    被告有關警詢供詞係受警方誤導而配合警方之說詞，實難採
    信。
  (四)基上所述，被告於警詢所述，無不法取供之情形，被告所述
    應具有任意性，而有證據能力自明。經本院審理後如認與事
    實相符，當可採為證據。
二、扣案之帳冊一本，係台北縣警察局新店分局員警於九十四年
    六月八日晚間十一時十分許，持台灣台北地方法院核發之搜
    索票，至台北縣新店市○○路○段一二三號一、二樓搜索查
    扣之物，有台灣台北地方法院搜索票、台北縣警察局新店分
    局搜索扣押筆錄、扣押物品目錄表、扣押物品收據（偵查卷
    第十二頁至第十七頁）在卷可稽。依據上開搜索票記載之有
    效期間為「九十四年六月八日下午七時至九十四年十一月下
    午五時止」，受搜索人「甲○○」，搜索範圍「台北縣新店
    市○○路○段一二三號一、二樓及淑玲本人身體」，被告亦
    供承扣案之帳冊一本係其所有，是知並無刑事訴訟第一百五
    十八條之四規定之「公務員因違背法定程序取得」之情形，
    自有證據能力。辯護人以帳冊是記載雜貨店買賣的情形，不
    是販賣毒品的紀錄，主張扣案帳冊一本沒有證據能力，顯然
    有誤，毋寧係對是否能證明被告有起訴犯行之證明力有所爭
    執。
貳、實體部分：
一、訊據被告否認有上述幫助販賣第二級毒品甲基安非他命犯行
    ，辯稱：我沒有販賣毒品，也沒有幫綽號「眼鏡劉」的丙○
    ○記帳…查扣的是雜貨店的帳簿，警察說將責任推給房客綽
    號「眼鏡」者，我就沒有事情，所以我於警詢才會這樣說，
    內容並不實在等語。經查：
  (一)被告陳稱「眼鏡劉」係其弟陸清秀之朋友，僅知其綽號，不
    知真實姓名、年籍等語。嗣證人即被告之弟陸清秀證稱「眼
    鏡劉」本名丙○○，住台北縣永和市○○路○段等語（本院
    卷第八十六頁）。本院前審據此查得相關背景資料類似之「
    丙○○」檔案照片供被告指認辨識結果，確認「眼鏡劉」即
    係丙○○（男，民國○○○年○月○日生，身分證統一編號
    ：Ｚ000000000號，綽號「目鏡仔」，住台北縣永
    和市○○路○段一九二巷六弄十六號，見本院九十四年度上
    訴字第四二一一號卷第九十二頁、第九十三頁），合先敘明
    。
  (二)台北縣警察局新店分局警員根據檢舉，持台灣台北地方法院
    核發之搜索票，於九十四年六月八日晚間十一時十分許，至
    台北縣新店市○○路○段一二三號一、二樓被告住處搜索，
    現場查獲帳冊一本、海洛因五小包（淨重四．八○公克）、
    甲基安非他命一包（淨重二．四公克，驗餘淨重二．三七七
    公克）、甲基安非他命吸食器一組、分裝匙三支、電子秤一
    部、分裝空袋三十個等物一節，已據被告、證人即到場執行
    搜索之警員林錫恩、施俊雄陳述在卷，並有台灣台北地方法
    院搜索票、台北縣警察局新店分局搜索扣押筆錄、扣押物品
    目錄表、扣押物品收據、現場及查獲毒品照片九紙（偵查卷
    第十二頁至第十七頁、第二十七頁至第三十一頁）在卷可稽
    。查扣之海洛因五小包經送驗結果，確含海洛因成分，合計
    淨重四．八○公克，純度百分之三十八．六○，純質淨重一
    ．八五公克，扣案之甲基安非他命一包經送驗，檢出甲基安
    非他命成分，淨重二．四公克，驗餘淨重二．三七七公克，
    有法務部調查局調科壹字第○二○○○七四○六號鑑定通知
    書、台灣檢驗科技股份有限公司濫用藥物檢驗報告（偵查卷
    第九十六頁、一百十八頁）可稽，而前揭查扣之海洛因五小
    包係「葉凱宜」藏放上址，甲基安非他命一包及吸食器一組
    則係丙○○搬離時遺留上址，其餘扣案物品則均係被告所有
    一節，亦據被告供明在卷。
  (三)關於被告幫助劉益進販賣安非他命而居中介紹聯繫之事實，
    已據被告於九十四年六月九日警詢、偵查及原審訊問時供述
    ：「（賬冊中記載『－』為何？及其金額是否為販售毒品之
    金額呢？）『－』是代表拿一次安非他命毒品一千元，我都
    是幫忙聯絡，他們自己交易。該金額我混在一起寫，有的是
    幫忙聯絡購買毒品所欠，有的是跟我要雜貨之金額，我都寫
    在一起。」、「我是跟房客『眼鏡劉』詢問後叫他聯絡，如
    有就叫他們相約地點交易。我沒有從中圖利」、「（你幫忙
    聯絡購買毒品為何要記載帳冊上呢？）有時候他們沒錢，我
    就幫他們出錢，所以我才記帳，再跟他們收錢。」等語（見
    偵卷第九頁、第十頁）、「（為何在警察局說曾經幫他們聯
    絡去買毒品？）因為他們工作沒有精神，我才幫他們聯絡眼
    鏡劉，卷附帳冊影本第二頁裡有寫鴨、中華、阿賢、阿忠、
    小萍的綽號，旁邊如果有一或二寫名字都是我幫他們打電話
    聯絡眼鏡劉的次數。」、「去年年底開始幫他們聯絡，聯絡
    到前幾天，因為後來眼鏡劉就搬走了。」、「因為眼鏡劉會
    打電話給我，告訴我阿賢、阿明、或其他人少給買安非他命
    的錢，我就會幫眼鏡劉告知阿賢、阿明，要他們趕快還眼鏡
    劉的錢」等語（見偵卷第四十八頁、第四十九頁）、「我是
    有用電話問要賣的人，問他說有沒有毒品，我只負責用電話
    去問綽號『眼鏡』的人，然後告訴他：你是否有沒有毒品可
    以賣，若他說有，我就把買主的電話他，由他們自己去聯絡
    。... 我沒有從中獲取到任何的錢。（為何要幫他介紹買主
    ？）因為他以前是我的房客。」等語綦詳（見九十四年度聲
    羈字第一六０號卷第八、九頁）。經核扣案帳冊之相關記錄
    ，核與被告在帳冊內記載之情形相互吻合。其中諸如被告於
    原審審理時供稱：帳冊中所記載之「弟」即係「中其」，「
    中華」之弟弟，「中」就是中華等語（見原審見九十四年十
    一月十日審判筆錄第五頁），而被告於該帳冊中記載：「中
    華：... 2/00 0000 0/16 1000」等字句，而「中華」亦確
    於九十四年二月二十日及四月十六日有購買一次之記錄（詳
    如附表一有關九十四年二月份及四月份部分，此部分之帳冊
    影本見偵卷第三十二頁、第三十三頁），顯見被告在帳冊中
    每記載「－」，即代表聯絡前開友人向丙○○購買一次安非
    他命，且價格為一千元無訛。再核對前開帳冊之記載情形，
    則被告早自九十三年九月二十九日起，至九十四年六月五日
    止，即連續陸續介紹不詳姓名、年籍，僅知綽號為「鴨」、
    「中華」、「阿賢」、「中其」（即阿弟）、「黑」、「阿
    忠」、「阿明」、「小萍」、「豬」等成年友人，向丙○○
    以每小包一千元之價格，購買第二級毒品安非他命多次，亦
    屬明確。
  (四)被告事後雖否認上情，而辯稱：「…我開店賣檳榔，帳冊是
    我弟弟的朋友到我店內消費賒帳的記錄，我也有幫人家改衣
    服，上面也記賒帳之記錄…」（九十四年九月三十日原審準
    備程序，原審卷第十五頁反面）、「…來我雜貨店買東西所
    欠的錢…」（九十四年十月十九日原審準備程序，原審卷第
    三十四頁）、「…這是我雜貨店的帳冊，我有付電費、修改
    衣服的費用記帳…帳冊畫『－』的，是跟我買檳榔欠錢賒帳
    …（有些是畫『－』，有的畫『正』字？）就是買幾包的意
    思…（帳冊有2、3、4、5、等阿拉伯數字是何意？）有的是
    買碗麵的…有的買酒…」（九十四年十一月十日原審審理，
    原審卷第五十八頁、第六十一頁、第六十二頁）、「…帳本
    是我賣檳榔，誰欠幾包，就記錄，以便以後向他們收錢…」
    （本院九十五年一月十二日準備程序，本院九十四年度上訴
    字第四二一一號卷第四十二頁）、「…是我雜貨店的帳冊，
    我不識字，只記我自己看得懂的，記載誰欠幾包檳榔…」（
    本院九十五年四月六日審理，本院九十四年度上訴字第四二
    一一號卷第一百二十頁反面）、「…開始沒有記帳，後來才
    記我弟弟從我雜貨舖拿檳榔等雜貨到工地去賣的一些紀錄…
    」（本院九十五年十一月十七日審理，本院更(一)卷）等語。
    然而，(1)被告關於該帳冊如何所記載其居中聯絡介紹毒品交
    易之次數、金額之情形，已詳如前述，另被告於警詢時明確
    供稱：「該金額我混在一起寫，有的是幫忙聯絡購買毒品所
    欠，有的是跟我要雜貨之金額，我都寫在一起。」等語，足
    徵其中縱有部分係友人向其購買菸酒雜貨積欠之金額，亦與
    被告前開自白及扣案帳冊記載之真實性不生影響。(2)經檢視
    扣案簿冊記載內容，首頁即開宗明義記載：「 1至10頁電費
    ．10至15頁修改費．15頁-」，簿冊末頁起往前六張，最末
    頁記載：「收支，91年寄 15000， 92（紅筆書寫）1/13（
    1800 ），末頁反面記載：3/6支500，3/25手機費支 2000，
    4/1房租、電費支6600，4/21工資 12000，4/25瓦斯支 580，
    /26金剛支 2000。」，其後二頁則係記載「小萍」等代號，
    代號後則係日期「12/12」等記錄，緊接著則係數字「28000
    」等記錄，其中僅有數筆記錄有註明「打賭」、「紋眉」、
    「阿蓮過」、「火因」、「木兵」等文字，之後四頁則係由
    9/27起至隔年6/8日逐月逐日之記錄，於日期後係記載「－
    」～「正」字或阿拉伯數字，其間有些有「中」等代號之記
    載，此有扣案之冊一本可稽，由上可知，被告對於不同之項
    目都會註明以為區隔，其稱「正」字之「－」～「正」是記
    載賒欠檳榔、香菸一～五包之記錄，阿拉伯數字是代表碗麵
    之碗數或現金交易之說詞，顯然與其上開登載習慣有違，倘
    依被告所述，其雜貨店內販賣之物品有「檳榔、飲料、罐頭
    、香菸、零食、餅乾、游泳圈」（原審九十四年十一月十日
    審判筆錄第四頁），不僅項目繁多，每種物品之價格不盡相
    同，甚至於同種物品因品牌不同，價格亦不相同，如此簡略
    記載，如何能確實記錄各賒欠者積欠之實際價錢數目，以確
    實收回積欠之款項，並避免發生糾紛，更何況所記錄之時間
    是由九月二十七日至隔年之六月八日，殊難令人置信，其事
    後翻前供所為之辯解，係臨訟編撰之詞，不足採信。(3)至於
    被告所舉之證人蔡志倫雖證稱：其綽號「小黑」，沒有施用
    安非他命，曾向被告購買煙、酒、檳榔，均係賒帳，檳榔一
    包五十元，一天要吃五百元左右，共欠被告一、二萬元等語
    （本院九十五年五月十一日審理，本院九十四年度訴字四二
    一一號卷第一三一頁至第一三二頁反面），惟蔡志倫究竟是
    否卻為扣案帳冊中所記載之「小黑」，並無任何確切事證可
    考，被告經營之雜貨店可否在任由友人長期大量賒帳之情形
    下營業，已顯有可疑。而被告自承係將欠雜貨之金額與幫忙
    聯絡購買毒品之欠款混合記載，已如前述，則即使蔡志倫確
    曾積欠被告煙、酒、檳榔等款項，亦不足推翻上述證據資料
    。更何況根據扣案之簿冊之記載內容，其中有關「黑」的部
    分：「1/2黑2」、「1/5黑2」、「1/18黑2」、「1/21黑2」
    、「1/25黑2」、「4/8黑2」、「4/10黑正」、「4/15黑Ｔ
    」、「4/ 20黑2」、「5/6黑2」，若依被告所述：「帳冊畫
    『一』的，就是跟我買檳榔欠錢賒帳…（有些是畫『一』，
    有的理『正』字？）這就是幾包的意思…（帳冊有2、3、4
    、5 等阿拉伯數字是何意？）有的是買碗麵的…有的買酒…
    」（原審九十四年十一月十日審判筆錄第五頁、第六頁），
    無證人蔡志倫所稱一天要吃五百元檳榔而賒帳之記錄。是證
    人蔡志倫前述證詞，並不足資為被告有利之證據。
  (五)本案雖未查獲丙○○，丙○○亦另涉犯施用毒品而經台灣台
    北地方法院通緝中（有丙○○本院被告前案紀錄表可稽），
    而無法查知丙○○販入甲基安非他命之價格，惟按販賣安非
    他命係政府嚴予查緝之違法行為，且甲基安非他命可任意分
    裝或增減其分量，而每次買賣之價量，亦隨時隨雙方關係之
    深淺、當時之資力、需求程度及對行情之認知等因素，機動
    的調整，因之販賣之利得，除經坦承犯行，或帳冊價量均記
    載明確外，委難察得實情，是縱未確切查得販賣賺取之實際
    差價，但除別有事證，足認係按同一價格轉讓，確未牟利之
    情形外，尚難執此認非法販賣之事證有所不足，致知過坦承
    者難辭重典，飾詞否認者反得逞僥倖，而失情理之平；且第
    二級毒品甲基安非他命之價格不低，取得不易，凡為販賣之
    不法勾當者，苟無利可圖，應無甘冒被查緝法辦重刑之危險
    ，平白無端義務為該買賣之工作，是其販入之價格必較售出
    之價格低廉，而有從中賺取買賣差價牟利之意圖及事實，應
    屬符合論理法則且不違背社會通常經驗之合理判斷。丙○○
    與被告之友人「鴨」、「中華」、「阿賢」、「中其」（即
    阿弟）、「黑」、「阿忠」、「阿明」、「小萍」、「豬」
    等人並不認識，業據被告於原審所自承（見原審九十四年十
    一月十日審判筆錄），而丙○○與前開友人並非至親故交，
    仍長期經由被告之媒介聯絡出售甲基安非他命，苟無利得，
    豈會甘冒重刑之風險，一再與被告之前開友人相約交易毒品
    之理，是丙○○有販賣第二級毒品甲基安非他命營利之意圖
    ，彰彰明甚。
  (六)綜上所述，本案事證明確，被告之犯行應堪認定。
二、查被告行為後，刑法於九十四年二月二日修正公布，並於九
    十五年七月一日施行。按行為後法律有變更者，適用行為時
    之法律，但行為後之法律有利於行為人者，適用最有利於行
    為人之法律，現行刑法第二條第一項訂有明文。此條規定乃
    與刑法第一條罪刑法定主義契合，而貫徹法律禁止溯及既往
    原則，係規範行為後法律變更所生新舊法律比較適用之準據
    法，是刑法第二條本身雖經修正，但刑法第二條既屬適用法
    律之準據法，本身尚無比較新舊法之問題，應一律適用裁判
    時之現行刑法第二條規定以決定適用之刑罰法律，先予辨明
    。而本件被告於犯罪時之刑法第三十條第一項、第二項分別
    規定：「幫助他人犯罪者，為從犯。雖他人不知幫助之情者
    ，亦同」、「從犯之處罰，得按正犯之刑減輕之」，而九十
    五年七月一日修正施行之刑法第三十條第一項、第二項則規
    定：「幫助他人實行犯罪行為者，為幫助犯。雖他人不知幫
    助之情者，亦同。」、「幫助犯之處罰，得按正犯之刑減輕
    之」，比較修正前後之幫助犯規定，修正前刑法並無不利於
    被告。又關於刑法第五十六條關於連續犯之規定業已刪除，
    亦即修法後已無連續犯論以一罪並加重其刑之適用，而此修
    正已影響行為人之實質刑罰法律效果，自屬刑法第二條之「
    法律變更」，依修正後第二條第一項規定，比較新、舊法結
    果，仍應適用較有利於被告之行為時法律即舊法論以連續犯
    。另被告再犯本件之罪，係出於故意，無論依修正前或修正
    後之刑法第四十七條規定（修正後係刑法第四十七條第一項
    ），均構成累犯，故依修正後刑法第二條第一項前段之規定
    ，亦應適用行為時之修正前刑法第四十七條規定論處。故經
    綜合全部而為新舊法比較之結果，本件應適用行為時之法律
    即修正前刑法第三十條、第五十六條、第四十七條規定處斷
    （最高法院九十五年第八次刑事庭會議決議參照）。
二、核被告所為，係毒品危害防制條例第四條第二項販賣第二級
    毒品罪之幫助犯。被告之前開多次幫助犯行，時間緊接，手
    段雷同，又均係觸犯犯罪構成要件相同之罪名，顯係基於概
    括犯意反覆實施，自應依修正前刑法第五十六條連續犯之規
    定以一罪論，並依法加重其刑（法定刑無期徒刑部分，不予
    加重）。被告係幫助犯，並依修正前刑法第三十條第二項規
    定按正犯之刑減輕其刑。檢察官雖僅就被告自九十三年十二
    底起之犯行起訴，惟被告自九十三年九月二十九日起至同年
    十二月底以前之犯行，與經起訴部分之犯行，有連續犯之裁
    判上一罪關係，為起訴效力所及，本院自得併予審判。又被
    告於八十三年間，因違反麻醉藥品管理條例、藥事法等案件
    ，經本院判處有期徒刑五月、五年四月、及十月，應執行有
    期徒刑六年確定；又於八十二年間因煙毒案件，經台灣板橋
    地方法院判處有期徒刑二年四月確定；上開二案經定執行刑
    為有期徒刑八年六月，至八十五年九月十二日假釋出獄。其
    於假釋期間，復於八十六年間犯違反麻醉藥品管理條例案件
    ，經本院判處有期徒刑五月確定；又於八十七年間因違反藥
    事法案件，經台灣板橋地方法院判處有期徒刑五月確定；前
    開假釋亦經撤銷。上開各案經接續執行合併計算刑期後，於
    九十一年五月三日假釋，所餘刑期縮短後於九十三年八月十
    九日屆滿，未經撤銷假釋等情，有本院被告前案紀錄表可徵
    ，其於五年內再犯有期徒刑以上之本罪，為累犯，依修正前
    刑法第四十七條規定遞加重其刑（法定刑無期徒刑部分，不
    予加重），並先加後減。
三、原判決對被告予以論科，固非無見。然查被告始終陳稱其介
    紹之友人係與丙○○自行交易毒品，其並未參與實施販賣第
    二級毒品之構成要件行為，至於其雖稱曾替友人代墊購買毒
    品之款項，或代丙○○向友人催討欠款，然既非與交付毒品
    之行為同時為之，顯係丙○○與上開各人完成毒品交易以後
    之行為，亦非販賣第二級毒品之犯罪構成要件行為，此外又
    無任何確切證據足以證明被告與丙○○間有自己共同犯罪之
    意思聯絡，則被告所為自僅能論以販賣第二級毒品之幫助犯
    。本案公訴意旨亦認被告係販賣第二級毒品之幫助犯，原判
    決逕自將被告以共同販賣第二級毒品罪責論科，自有不當。
    被告仍執陳詞提起上訴，否認犯罪，雖無理由，然原判決關
    於販賣第二級毒品部分既有可議，自屬無法維持，應由本院
    將原判決關於販賣第二級毒品及定應執行刑部分撤銷。爰審
    酌被告有多次毒品前科，素行不良，復長期幫助丙○○販賣
    第二級毒品安非他命，戕害購毒者身心健康，為害社會治安
    ，案發後原先尚能坦承犯行，然事後並無悔意，並參酌被告
    幫助販賣毒品之次數、時間，即被告之智識程度、生活狀況
    時間等一切情狀，量處有期徒刑四年，以資懲儆。
四、扣案之甲基安非他命一包（驗餘淨重二．三七七公克），係
    查獲之第二級毒品，不問屬於犯人與否，應依法宣告沒收銷
    燬。扣案之帳冊一本，為被告所有，其中關於附表所示之記
    載內容，係被告將其介紹聯繫「鴨」等人向丙○○購買甲基
    安非他命之情形記入其所有之簿冊內，亦據被告供明在卷，
    為供前開犯罪所用之物，應依毒品危害防制條第十九條第一
    項之規定宣告沒收。其餘扣案之吸食器、分裝匙、電子磅秤
    、分裝袋等物，無法證明與本件有何直接關聯，不得併予宣
    告沒收，併此敘明。
五、公訴意旨另以：被告基於幫助販賣之概括犯意，於九十三年
    十二月底起，在其前開租屋處，連續無償幫助「眼鏡劉」，
    聯絡綽號為「葉子」之人，使其與「眼鏡劉」以每次一千元
    之代價，購買第二級毒品安非他命等情，因認被告另涉犯毒
    品危害防制條例第四條第二項之幫助販賣第二級毒品罪嫌。
    經查，被告雖於警詢時供稱：有聯絡綽號「葉子」之人向「
    眼鏡劉」購買安非他命等語（見偵卷第九頁），然經核對扣
    案帳冊記載之內容，並無有關「葉子」之紀錄，即在「葉」
    之名字旁邊未有畫「－」之統計符號，則被告前開自白，並
    未有其他補強證據足以證明，此外，復查並無其他積極證據
    足以補強被告之前開自白，被告前開自白是否與事實相符，
    容有疑義，自不得以被告之唯一自白為被告有罪之論據，此
    部分自屬不能證明被告犯罪，因檢察官認此部分與前開經有
    罪部分，有裁判上一罪之連續犯關係，爰不另為無罪之諭知
    。
六、原判決關於持有第一級毒品部分，業經被告撤回上訴而確定
    ，一併記明。
據上論結，應依刑事訴訟法第三百六十九條第一項前段、第三百
六十四條、第二百九十九條第一項前段、毒品危害防制條例第四
條第二項、第十八條第一項前段、第十九條第一項、刑法第二條
第一項前段、第十一條前段、修正前刑法第三十條、第五十六條
、第四十七條，判決如主文。
本案經檢察官許睦坪到庭執行職務。
中    華    民    國    95    年    12    月    8     日
                  刑事第十三庭  審判長法  官 曾德水
                                      法  官 李錦樑
                                      法  官 林婷立
以上正本證明與原本無異。
如不服本判決，應於收受送達後十日內向本院提出上訴書狀，其
未敘述上訴之理由者並得於提起上訴後十日內向本院補提理由書
（均須按他造當事人之人數附繕本）。
                                      書記官 王增華
中    華    民    國    95    年    12    月    8     日
附錄：本案論罪科刑法條全文
毒品危害防制條例第四條第二項
製造、運輸、販賣第二級毒品者，處無期徒刑或七年以上有期徒
刑，得併科新臺幣七百萬元以下罰金。
附表：
  (一)9月份
  ┌──┬──┬──┬──┬──┬──┬──┬──┐
  │日期│次數│日期│次數│日期│次數│日期│次數│
  ├──┼──┼──┼──┼──┼──┼──┼──┤
  │二九│鴨1 │三十│中1 │三一│    │    │    │
  └──┴──┴──┴──┴──┴──┴──┴──┘
  (二)10月份
  ┌──┬──┬──┬──┬──┬──┬──┬──┐
  │日期│次數│日期│次數│日期│次數│日期│次數│
  ├──┼──┼──┼──┼──┼──┼──┼──┤
  │ 一 │ 中2│ 二 │    │ 三 │    │ 四 │    │
  ├──┼──┼──┼──┼──┼──┼──┼──┤
  │ 五 │    │ 六 │    │ 七 │    │ 八 │    │
  ├──┼──┼──┼──┼──┼──┼──┼──┤
  │ 九 │ 中1│ 十 │    │十一│    │十二│    │
  ├──┼──┼──┼──┼──┼──┼──┼──┤
  │十三│ 中1│十四│    │十五│ 中1│十六│    │
  ├──┼──┼──┼──┼──┼──┼──┼──┤
  │十七│    │十八│    │十九│    │二十│    │
  ├──┼──┼──┼──┼──┼──┼──┼──┤
  │二一│    │二二│    │二三│    │二四│    │
  ├──┼──┼──┼──┼──┼──┼──┼──┤
  │二五│    │二六│    │二七│    │二八│    │
  ├──┼──┼──┼──┼──┼──┼──┼──┤
  │二九│    │三十│    │三一│    │    │    │
  └──┴──┴──┴──┴──┴──┴──┴──┘
  (三)11月份
  ┌──┬──┬──┬──┬──┬──┬──┬──┐
  │日期│次數│日期│次數│日期│次數│日期│次數│
  ├──┼──┼──┼──┼──┼──┼──┼──┤
  │ 一 │    │ 二 │    │ 三 │    │ 四 │豬1 │
  ├──┼──┼──┼──┼──┼──┼──┼──┤
  │ 五 │忠1 │ 六 │    │ 七 │    │ 八 │    │
  ├──┼──┼──┼──┼──┼──┼──┼──┤
  │二五│    │二六│    │二七│忠1 │二八│    │
  └──┴──┴──┴──┴──┴──┴──┴──┘
  (四)12月份
  ┌──┬──┬──┬──┬──┬──┬──┬──┐
  │日期│次數│日期│次數│日期│次數│日期│次數│
  ├──┼──┼──┼──┼──┼──┼──┼──┤
  │ 九 │    │ 十 │    │十一│賢1 │十二│    │
  ├──┼──┼──┼──┼──┼──┼──┼──┤
  │十三│    │十四│    │十五│中2 │十六│賢1 │
  └──┴──┴──┴──┴──┴──┴──┴──┘
  (五)1 月份
  ┌──┬──┬──┬──┬──┬──┬──┬──┐
  │日期│次數│日期│次數│日期│次數│日期│次數│
  ├──┼──┼──┼──┼──┼──┼──┼──┤
  │ 九 │    │ 十 │    │十一│    │十二│賢2 │
  └──┴──┴──┴──┴──┴──┴──┴──┘
  (六)2 月份
  ┌──┬──┬──┬──┬──┬──┬──┬──┐
  │日期│次數│日期│次數│日期│次數│日期│次數│
  ├──┼──┼──┼──┼──┼──┼──┼──┤
  │十七│    │十八│    │十九│    │二十│中1 │
  └──┴──┴──┴──┴──┴──┴──┴──┘
  (七)3 月份
  ┌──┬──┬──┬──┬──┬──┬──┬──┐
  │日期│次數│日期│次數│日期│次數│日期│次數│
  ├──┼──┼──┼──┼──┼──┼──┼──┤
  │十七│    │十八│    │十九│明1 │二十│    │
  ├──┼──┼──┼──┼──┼──┼──┼──┤
  │二九│    │三十│弟1 │三一│    │    │    │
  └──┴──┴──┴──┴──┴──┴──┴──┘
  (八)4 月份
  ┌──┬──┬──┬──┬──┬──┬──┬──┐
  │日期│次數│日期│次數│日期│次數│日期│次數│
  ├──┼──┼──┼──┼──┼──┼──┼──┤
  │ 一 │    │ 二 │弟2 │ 三 │    │ 四 │    │
  ├──┼──┼──┼──┼──┼──┼──┼──┤
  │ 五 │    │ 六 │    │ 七 │    │ 八 │萍3 │
  ├──┼──┼──┼──┼──┼──┼──┼──┤
  │ 九 │    │ 十 │黑4 │十一│    │十二│弟3 │
  ├──┼──┼──┼──┼──┼──┼──┼──┤
  │十三│萍1 │十四│    │十五│黑2 │十六│中1 │
  ├──┼──┼──┼──┼──┼──┼──┼──┤
  │十七│    │十八│弟1 │十九│    │二十│黑3 │
  ├──┼──┼──┼──┼──┼──┼──┼──┤
  │二一│    │二二│弟1 │二三│    │二四│    │
  ├──┼──┼──┼──┴──┼──┼──┼──┤
  │二五│    │二六│弟1、萍1  │    │二七│弟1 │
  └──┴──┴──┴─────┴──┴──┴──┘
  (九)5 月份
  ┌──┬──┬──┬──┬──┬──┬──┬──┐
  │日期│次數│日期│次數│日期│次數│日期│次數│
  ├──┼──┼──┼──┼──┼──┼──┼──┤
  │ 一 │    │ 二 │萍1 │ 三 │    │ 四 │    │
  ├──┼──┼──┼──┼──┼──┼──┼──┤
  │ 五 │    │ 六 │弟4 │ 七 │    │ 八 │    │
  ├──┼──┼──┼──┼──┼──┼──┼──┤
  │十三│    │十四│弟3 │十五│    │十六│弟4 │
  ├──┼──┼──┼──┼──┼──┼──┼──┤
  │十七│中1 │十八│    │十九│弟3 │二十│中1 │
  ├──┼──┼──┼──┼──┼──┼──┼──┤
  │二一│    │二二│弟3 │二三│弟3 │二四│    │
  ├──┼──┼──┼──┼──┼──┼──┼──┤
  │二五│弟4 │二六│    │二七│    │二八│弟3 │
  └──┴──┴──┴──┴──┴──┴──┴──┘
  (十)6 月份
  ┌──┬──┬──┬──┬──┬──┬──┬──┐
  │日期│次數│日期│次數│日期│次數│日期│次數│
  ├──┼──┼──┼──┼──┼──┼──┼──┤
  │ 一 │    │ 二 │    │ 三 │    │ 四 │弟2 │
  ├──┼──┼──┼──┼──┼──┼──┼──┤
  │ 五 │中3 │ 六 │黑2 │ 七 │    │ 八 │    │
  └──┴──┴──┴──┴──┴──┴──┴──┘


司法院資訊處製作；財團法人民間司法改革基金會備份。
